臺灣桃園地方法院民事裁定　　　　　 110年度消債抗字第40號
抗　告　人　劉添華　
　
上列抗告人因消費者債務清理條例聲請免責事件，對於民國110
年10月18日本院110 年度消債職聲免字第37號裁定提起抗告，本
院裁定如下：
    主  文
一、抗告駁回。
二、抗告程序費用新臺幣壹仟元由抗告人負擔。
    理  由
一、按法院為終止或終結清算程序之裁定確定後，除別有規定外
    ，應以裁定免除債務人之債務，消費者債務清理條例（下稱
    消債條例）第132 條定有明文。又法院裁定開始清算程序後
    ，債務人有薪資、執行業務所得或其他固定收入，扣除自己
    及依法應受其扶養者所必要生活費用之數額後仍有餘額，而
    普通債權人之分配總額低於債務人聲請清算前2 年間，可處
    分所得扣除自己及依法應受其扶養者所必要生活費用之數額
    者，法院應為不免責之裁定，但債務人證明經普通債權人全
    體同意者，不在此限，消債條例第133 條亦有明定。繼按債
    務人有下列各款情形之一者，法院應為不免責之裁定，但債
    務人證明經普通債權人全體同意者，不在此限：㈠於7 年內
    曾依破產法或本條例規定受免責。㈡隱匿、毀損應屬清算財
    團之財產，或為其他不利於債權人之處分。㈢捏造債務或承
    認不真實之債務。㈣聲請清算前2 年內，因消費奢侈商品或
    服務、賭博或其他投機行為，所支出之總額逾該期間可處分
    所得扣除自己及依法應受其扶養者所必要生活費用之半數，
    或所負債務之總額逾聲請清算時無擔保及無優先權債務之半
    數，而生開始清算之原因。㈤於清算聲請前1 年內，已有清
    算之原因，而隱瞞其事實，使他人與之為交易致生損害。㈥
    明知已有清算原因之事實，非基於本人之義務，而以特別利
    於債權人中之一人或數人為目的，提供擔保或消滅債務。㈦
    隱匿、毀棄、偽造或變造帳簿或其他會計文件之全部或一部
    ，致其財產之狀況不真確。㈧故意於財產及收入狀況說明書
    為不實之記載，或有其他故意違反本條例所定義務之行為，
    消債條例第134 條復有明定。再按關於更生或清算之程序，
    除本條例別有規定外，準用民事訴訟法之規定，同條例第15
    條尚有明文。是於清算程序中提起抗告時，準用民事訴訟法
    第492 條、第495 條之1 、第449 條之規定，若抗告法院認
    抗告為有理由者，應廢棄原裁定，自為裁定，必要時得命原
    法院或審判長更為裁定；抗告法院認抗告為無理由者，則應
    為駁回之裁定。且原裁定依其理由雖屬不當，而依其他理由
    認為正當者，應以抗告為無理由。
二、本件抗告意旨略以：
    抗告人前於民國110 年9 月26日開庭時即已告知法官在疫情
    期間，抗告人本人並無收入，但因抗告人之子女每月有補助
    抗告人1 萬元，惟此所指之1 萬元並非每月均有補助，疫情
    結束即沒有補助。但原審裁定卻認定抗告人之子女每月補助
    抗告人1.5 萬元，抗告人實不解該1.5 萬元部分是從何而來
    。是以，抗告人每月所得金額應以子女所補助之1 萬元為準
    ，但原審裁定卻認為2 萬4,091 元（9,000 元＋1 萬5,000
    元），此明顯有誤。故原審裁定以上開錯誤基礎認抗告人有
    不免責之事由，而裁定抗告人不免責，即有違誤，應予廢棄
    。
三、本院之判斷：
  ㈠抗告人前因欠金融機構債務，於108 年1 月23日向本院聲請
    前置調解，因調解不成立聲請進行債務清理之清算程序，經
    本院108 年度消債清字第86號裁定自108 年11月29日下午5
    時開始清算程序，並移由本院司法事務官以108 年度司執消
    債清字第65號案件進行清算程序。經查，抗告人名下有汽車
    1 輛（84年出廠）、中國人壽保險股份有限公司（下稱中國
    人壽公司）保單1 張【解約金為新臺幣（下同）7 萬2,763
    元】及全球人壽保險股份有限公司（下稱全球人壽公司）保
    單3 張（解約金分別為444 元、4,526 元、2,401 元），此
    有全國財產稅總歸戶財產查詢清單、中華民國人壽保險商業
    同業公會保險業通報作業資訊系統資料查詢結果回覆書、全
    球人壽公司及中國人壽公司陳報狀在卷可稽（見調解卷第85
    頁，清算執行卷第149 至150 頁、第202 至206 頁），然前
    開車輛因已逾經濟部固定資產耐用年限表所定之汽車使用折
    舊年限，視為不易變價之財產，已返還予抗告人；保單部分
    則經前開保險公司解繳到院後，將合計8 萬134 元現金（計
    算式：7 萬2,763 元＋444 元＋4,526 元＋2,401 元＝8 萬
    134 元）分配完結予全體債權人，本院司法事務官遂依消債
    條例第127 條第2 項於109 年12月30日以108 年度司執消債
    清字第65號民事裁定終止清算程序確定在案。後經原審審酌
    抗告人是否有消債條例所定應為不免責裁定之情形，而於11
    0 年10月18日以110 年度消債職聲免字第37號裁定抗告人不
    免責（下稱原審裁定），該裁定並於110 年10月25日送達抗
    告人之代理人，抗告人則於110 年11月3 日提出抗告，未逾
    抗告期間等情，業經本院依職權調閱上開卷宗查明屬實，故
    認抗告人所提之抗告確屬合法。
  ㈡就抗告人是否有消債條例第133 條所定應為不免責之事由乙
    節，本院認定如下：
  ⒈按債務人於法院調解不成立之日起20日內，聲請更生或清算
    者，以其調解之聲請，視為更生或清算之聲請，消債條例第
    153 條之1 第2 項定有明文。而參以抗告人所提出清算聲請
    狀，可知聲請人係於108 年1 月23日聲請前置調解程序，後
    因調解不成立而聲請清算程序，則抗告人聲請清算前2 年即
    為106 年1 月23日至108 年1 月22日，合先敘明。
  ⒉再依抗告人所提出之財產及收入狀況說明書及收入切結書（
    參調解卷卷第79頁、第87頁），可知抗告人係主張其於106
    年1 月1 日至107 年12月31日止，均從事鐘點工，每月收入
    為1 萬元等語，另佐以抗告人於106 年、107 年間之所得報
    稅資料（參調解卷第86頁、聲請清算卷第7 頁），可知抗告
    人確無固定收入所得，故可認抗告人上開主張其係以鐘點工
    為生，每月收入為1 萬元部分，應足採信。故應認抗告人聲
    請清算前2 年之可處分所得總額應為24萬元（1 萬元×24）
    。再抗告人復主張於110 年間因新冠肺炎疫情，而無法工作
    致無收入，然其兒子每月有給付1 萬元以供抗告人日常支出
    ，且其所有子女每月提供扶養費金額應為1 萬5,000 元等情
    （參原審卷第198 頁）。而查，新冠肺炎疫情係於110 年5
    月間加劇，並經我國政府宣布全國進入三級警戒，該等情狀
    確實衝擊國內各行各業，此對於從事鐘點工作之抗告人而言
    ，更是嚴重。是抗告人主張其因此無法工作而致無收入，須
    子女於疫情期間加以扶養部分，確足採信。再抗告人既稱係
    因疫情而無收入，子女始提供扶養費，故應認於抗告人無法
    工作期間，子女始給付總計1 萬5,000 元之扶養費（含抗告
    人之子給付之1 萬元）予抗告人，在此之前，均係由抗告人
    自行依靠每月工作1 萬元所得維生。故應認抗告人經本院裁
    定自108 年11月29日開始清算後至110 年11月止共計24個月
    之每月可處分所得為1 萬1,458 元【計算式：（1 萬元×17
    ＋1 萬5,000 元×7 ）／24＝1 萬1,458 元）】；至抗告人
    聲請清算前2 年必要支出部分，抗告人主張其每月支出為1
    萬6,430 元，雖未明列各項支出之數額、原因及種類，亦未
    就上開支出提出相關單據（見調解卷第3 頁），然此金額與
    行政院衛生福利部所公告106 、107 年桃園市每人每月最低
    生活費用每人每月為1 萬3,692 元之1.2 倍即1 萬6,430 元
    相符（參酌消債條例第64條之2 第1 項之規定），足堪採信
    。是應以39萬4,320 元（計算式：1 萬6,430 元×24月＝39
    萬4,320 元）列計抗告人聲請清算前2 年必要之支出。另抗
    告人經本院裁定清算後迄今並無再陳報其每月必要支出金額
    ，故本院認應以108 年至110 年間桃園市每人每月最低生活
    費用1.2 倍之平均數額1 萬8,302 元【計算式：（1 萬7,49
    4 元×1 ＋1 萬8,337 元×23）／24＝1 萬8,302 元）】，
    為該段期間抗告人每月必要支出數額。是由上可認，抗告人
    於經本院裁定開始清算後，每月收入扣除支出已為負數（1
    萬1,458 元－1 萬6,430 元＝－4,972 元），聲請清算前2
    年之總所得扣除總支出亦為負數（計算式為：24萬元－39萬
    4,320 元＝－15萬4,320 元）。綜上，應認抗告人並無消債
    條例第133 條規定應不予免責之情形。
  ㈢就債務人是否有消債條例第134 條各款所規定應為不免責之
    事由乙節：
  ⒈經查，日盛國際商業銀行股份有限公司、滙誠第一資產管理
    股份有限公司、良京實業股份有限公司雖具狀稱：請求函查
    保險公會、勞工保險局及債務人戶籍所在之政府債務人於聲
    請清算前2 年有無購買商業型保險及領取社會福利津貼（如
    申請失業補助、低收入戶補助或職業訓練補助等政府相關補
    助）及債務人實際收支狀況，並查明債務人聲請債務清理條
    例前2 年財產移轉紀錄，是否有將財產移轉予配偶子女父母
    等親密關係之人；另請本院向抗告人名下保單之保險公司調
    查保單質借之時點及金額，並向中華民國人壽保險商業同業
    公會函查聲請清算前2 年內抗告人有無以自己為要保人或嗣
    後變更要保人、或質借未償還之商業保險保單以全數加入清
    算財團供分配等語（見清算執行卷第319 至321 頁、第324
    至325 頁及原審卷第55頁）。惟查，關於抗告人是否領取社
    會福利津貼部分，經本院向桃園市政府社會局函查抗告人於
    聲請清算前2 年迄今領取政府相關補助之情形，經函覆查無
    紀錄（見消債職聲免卷第117 頁）；至保險部分則經本院分
    別向抗告人名下保單之保險公司即全球人壽公司及中國人壽
    公司函詢有無原以抗告人為要保人之保單，而於106 年11月
    29日至文到之日前變更保人之保單等情，經函覆均未查有上
    述情形（見司執消債清卷第146 至150 頁、第152 、156 、
    158 頁），而前開有效保單則均已解繳到院且變賣予全體債
    權人，已如上述，可徵抗告人就此部分並無隱匿財產所得之
    情形。
  ⒉再台新國際商業銀行股份有限公司則具狀稱：請本院查詢抗
    告人入出境資料，以確認是否有奢侈浪費或隱匿財產之行為
    等語（見消債職聲免卷第43頁）；彰化商業銀行股份有限公
    司（下稱彰化銀行）則主張：債務人自90年間陸續持信用卡
    消費，觀其95年間延滯未繳款，前一年間消費明細多係非生
    活必須之消費款項，且積欠本行債務近16年間皆未主動清償
    ，甚難同意債務人免責等語（見消債執行卷第326 至334 頁
    ）。然經本院依職權調閱抗告人出入境記錄，抗告人於聲請
    清算前2 年並無出入境行為，尚無具體事證足徵抗告人有消
    債條例第134 條所指隱匿財產之情事，或其所為即為消費奢
    侈性商品或服務等該不免責事由存在。而彰化銀行雖提出抗
    告人信用卡消費明細表主張有奢侈之消費等情，惟觀諸前開
    明細表，抗告人雖於94年間曾於大鼎活蝦餐廳股份有限公司
    支出1,030 元、緣有春歌唱小吃支出1 萬5,000 元等高額消
    費紀錄，然消費時間非發生於抗告人聲請清算前2 年（即10
    6 年1 月23日至108 年1 月22日）期間，即與消債條例第13
    4 條第4 款之「聲請清算前2 年內」之要件不符。
  ⒊再中國信託商業銀行股份有限公司、玉山商業銀行股份有限
    公司、萬榮行銷股份有限公司則僅略稱：請本院詳查抗告人
    是否具消債條例第134 條不免責事由等語（見消債職聲免卷
    第45、57、65頁），其餘債權人則僅泛言不同意抗告人免責
    。
  ⒋另查，經本院依職權調取抗告人108 年度財稅電子閘門，依
    該資料顯示抗告人於該年度有1 筆湖口鄉農會獎金給予所得
    金額2 萬元（見清算執行案卷第358 至359 頁），核該獎金
    於本院裁定開始清算程序時即已存在，確屬消債條例第98條
    第1 項第1 款所規定之清算財團，抗告人本應陳報此情形，
    而抗告人於免責訊問程序亦自承此為購買彩券中獎之獎金（
    見原審卷第198 頁），顯見抗告人對自己之收支情形知之甚
    詳，並無遺忘之情形，並非因疏忽而漏未記載或難以記憶，
    卻仍未將前開中獎獎金如實詳載於財產及收入狀況說明書、
    清算事件之資產表（參清算執行卷卷第147 至148 頁），致
    債權人會議無法就此財產議決處分方法，已減損全體債權人
    得為分配之金額，違反保障債權人之公平受償，上開情節堪
    認已有隱匿應屬清算財團之財產、故意於財產及收入狀況說
    明書為不實記載等情事，符合消債條例第134 條第2 、8 款
    所規定「隱匿、毀損應屬清算財團之財產，或為其他不利於
    債權人之處分」、「故意於財產及收入狀況說明書為不實之
    記載」等不免責事由，而抗告人提起本件抗告，就此部分未
    為爭執，是本院認抗告人應不免責。
四、綜上所述，抗告人業經法院為終結清算程序之裁定確定，雖
    無消債條例第133 條所定不予免責之情形，但仍有消債條例
    第134 條第2 、8 款各款所列之不免責事由，自應裁定不免
    責。而原審除認抗告人有消債條例第134 條第2 、8 款所列
    不免責之事由，另認符合消債條例第133 條所定不予免責之
    情形，此部分雖有未洽，然原審裁定抗告人應不免責，仍無
    違誤。是抗告意旨指摘原裁定不當，求予廢棄，為無理由，
    應予駁回，
五、據上論結，本件抗告為有理由，依消費者債務清理條例第11
    條第5 項、第15條，民事訴訟法第492 條前段、第95條、第
    87條、第78條，裁定如主文。
六、本院雖裁定債務人不免責，惟日後債務人仍得繼續清償於符
    合消債條例規定得為免責裁定之要件後，另行聲請免責，附
    此敘明。
　
中    華    民    國   110    年    11    月    26    日
                 民事第三庭   審判長法  官  周玉羣
                                    法  官  吳為平
                                    法  官  林靜梅
以上正本係照原本作成。
本裁定除以適用法規顯有錯誤為理由，不得再抗告；如提再抗告
，應於收受送達後10日內，委任律師為代理人向本院提出再抗告
狀，並繳納再抗告費新台幣1000元。
中    華    民    國   110    年    11    月    26    日
                                    書記官  劉寶霞
　
附錄
    債務人繼續清償得聲請法院裁定免責之規定：
    消費者債務清理條例第142 條法院為不免責或撤銷免責之裁
    定確定後，債務人繼續清償債務，而各普通債權人受償額均
    達其債權額之20％以上者，法院得依債務人之聲請裁定免責
    。